【裁判字號】    95,判,972
【裁判日期】    950629
【裁判案由】    營業稅
【裁判全文】
最  高  行  政  法  院  判  決
                                     95年度判字第00972號
上  訴  人  甲○○○○○○○○○○○○
被 上 訴人  財政部高雄市國稅局
代  表  人  邱政茂
上列當事人間因營業稅事件，上訴人對於中華民國93年12月31日
高雄高等行政法院92年度訴字第1358號判決，提起上訴，本院判
決如下：
    主  文
上訴駁回。
上訴審訴訟費用由上訴人負擔。
    理  由
一、緣上訴人係經營小鋼珠業之營業人，經被上訴人所屬苓雅稽
    徵所按查定銷售額方式課徵營業稅，其民國91年10至12月查
    定銷售額為新臺幣（下同）23,708,160元，並依照1%之稅率
    計算應納營業稅額為237,081元，上訴人不服，申請復查結
    果，營業稅額追減2,349元，上訴人仍表不服，循序提起行
    政訴訟。
二、上訴人於原審起訴主張：被上訴人未考量當前經濟景氣情況
    ，在經營者一切不變之下，而營業環境遭遇重大的經濟不景
    氣，在毫無理由情況下，加速調升上訴人稅負，顯與司法院
    釋字第218號解釋意旨及行政程序法第7條規定之比例原則有
    違。又高雄市失業率由88年度的3.78%增加到91年度的5.5%
    ，並由「高雄市歷年各項國稅徵收統計資料」可看出高雄市
    的綜合所得稅收自87年起逐年遞減，對此與民生基本問題無
    關的娛樂支出勢必大量減少，被上訴人在查定稅額時怎可忽
    略此經濟實況。被上訴人曾派員至上訴人營業場所查勘，應
    知上訴人依法經營之實情，但隱含在不足為外人道之實情卻
    為訪查人所不知，所以才有小鋼珠機台利用率在34.28%到43
    .75%之間之認定，而據以查定娛樂稅額。就本行業有如下之
    特徵：小鋼珠遊戲機並非與一般電動玩具機台相似，其一機
    台僅能供一人遊戲，而一般電動玩具如跑馬燈一機台可供8
    至12人玩，但被上訴人認定上皆視為一張機台課稅；又因鋼
    珠重擊，導致機台容易受損及敏感度失靈，需常更換機台，
    投入重大成本，且新機台中獎率高，更增加成本；又為熱場
    面吸引顧客，會安排免費之「熱場人員」，但被上訴人查核
    時亦將此人員計入消費人群；另部分顧客中獎後會將其鋼珠
    公斤數寄存，上訴人發行寄存卡當憑證，待下次憑寄存卡領
    取鋼珠玩樂，此種顧客並無收入可言；上訴人營業時間雖從
    早上10點至凌晨零點或2點，但開門及收場的時段是需要耗
    時間的，而且該兩個時段也是顧客極少的時段，但被上訴人
    將這些時段與正常營業時數同等計價，有失公平課稅原則，
    應扣除3小時之營業時數方屬合情合理。足見被上訴人未能
    完全掌握本行業特性，僅以外表假象查定課稅，實難令人甘
    服。請將訴願決定、復查決定及原處分關於不利於上訴人部
    分均撤銷等語。
三、被上訴人則以：上訴人係經營小鋼珠業之營業人，其營業稅
    及娛樂稅之稅額計算基礎，參照高雄市稅捐稽徵處訂定「娛
    樂稅、營業稅課稅資料通報聯繫事宜會議決議事項」及「高
    雄市娛樂稅及教育經費速算表【小鋼珠業之娛樂稅額=營業
    稅查定銷售額×1%】」之規定，原則上應趨於一致，亦即娛
    樂稅之查定營業淨額應與營業稅查定銷售額一致。本案原核
    定91年10至12月查定銷售額為23,708,160元，復查時，因高
    雄市稅捐稽徵處重行核算上訴人91年10至12月娛樂稅查定營
    業淨額，查定每月應為7,824,400元，合計查定營業淨額應
    為23,473,200元（全部計至百元止），基於娛樂稅之查定營
    業淨額應與營業稅查定銷售額一致之原則，本案營業稅查定
    銷售額亦應核定為23,473,200元，應納稅額為234,732元，
    其與原核定營業稅額237,081元之差額予以追減2,349元。上
    訴人未盡協力義務提供系爭營業稅額相關佐證之證明資料供
    核，自無從證明其主張之事實為真實，原核定尚無違誤等語
    ，資為抗辯。
四、原審斟酌全辯論意旨及調查證據之結果，以：上訴人係經營
    小鋼珠業之營業人，經被上訴人所屬苓雅稽徵所按查定銷售
    額方式課徵營業稅，其91年10月至12月查定銷售額為23,708
    ,160元，並依照1%之稅率計算應納營業稅額為237,081元，
    上訴人不服，申經復查結果，營業稅額追減2,349元。惟上
    訴人仍表不服，循序提起行政訴訟。經查，上訴人之營業稅
    及娛樂稅之稅額計算基礎，參照高雄市稅捐稽徵處訂定「娛
    樂稅、營業稅課稅資料通報聯繫事宜會議決議事項」及「高
    雄市娛樂稅及教育經費速算表【小鋼珠業之娛樂稅額=營業
    稅查定銷售額×1%】」之規定，原則上應趨於一致，亦即娛
    樂稅之查定營業淨額應與營業稅查定銷售額一致。本件被上
    訴人原核定91年10月至12月查定銷售額為23,708,160元，復
    查時，因高雄市稅捐稽徵處重行核算上訴人91年10月至12月
    娛樂稅查定營業淨額，查定每月應為7,824,400元，合計查
    定營業淨額應為23,473,200元（全部計至百元止），基於娛
    樂稅之查定營業淨額應與營業稅查定銷售額一致之原則，營
    業稅查定銷售額亦應核定為23,473,200元（查定計算方式如
    下：70×560×16×21%×30=7,902,720。7,902,720/1.01=7
    ,824,400。7,824,400×3=23,473,200），應納稅額為234,7
    32元，其與原核定營業稅額237,081元之差額乃予以追減2,3
    49元。而上訴人既無法核實記帳，又未盡協力義務提供系爭
    營業稅額相關佐證之證明資料俾供被上訴人查核，被上訴人
    基於娛樂稅之查定營業淨額應與營業稅查定銷售額一致之原
    則，乃以高雄市稅捐稽徵處查定之娛樂稅營業淨額核定為本
    件營業稅查定之銷售額，已兼具客觀性及合理性，核與司法
    院釋字第218號解釋意旨並無不合。再就稅捐稽徵程序而言
    ，稽徵機關調查課稅資料之方法、保全稅捐之手段與科處秩
    序罰鍰之金額，應符合比例原則。上訴人經營之九福電動玩
    具遊藝廣場，原負責人為蔣立福，於88年11月25日申請核准
    變更負責人為王治（即上訴人）迄今，其間因營業資料有變
    更，經高雄市稅捐稽徵處實地調查後，有陳設機台數增加、
    每天營業時數增加及營業成數變動（最少者為21%、最多者
    為30%）等因素，即分別於87年11月、88年10月、89年3月、
    90年8月及91年9月等4次調整查定營業淨額，並據以核定上
    訴人之銷售額，係符合營業稅法等相關規定，並無違比例原
    則。又依高雄市娛樂稅徵收自治條例第10條及財政部90年11
    月13日台財稅字第0900476101號函編定之「娛樂稅稽徵作業
    手冊」第2章第3節第5點規定，新開業或經審定之查定稅額
    ，如其營業資料有重大變更時，其查定稅額得隨時簽報核定
    調整，並補錄於查定稅額表。顯然，稽徵機關得視上訴人所
    營遊藝場之營業狀況而調整其查定娛樂稅額，又調整查定娛
    樂稅額之準據為「所調查之實際營業情況資料」，並非依據
    「勞動力與就業人口」、「全年每戶娛樂消遣教育文化支出
    」、「利率與物價水準指數」及「高雄市歷年各項國稅徵收
    統計」等資料。另依高雄市娛樂稅查定作業注意事項第6點
    及第7點分別規定：「6、電動玩具（小鋼珠除外）依下列二
    種方式擇一查定：．．．。」及「7、小鋼珠（柏青哥）：
    依業者總台數為計算標準：小鋼珠每公斤單價×台數×1小
    時/每公斤平均耗用時間（1小時/0.5小時=2）×每天營業時
    數×營業成數×30天=每月營業額。（目前每台斤以新臺幣
    60至80元計算）每月營業額÷1.01=營業淨額。營業淨額×
    稅率（1%）＝每月娛樂稅額。」可知小鋼珠與一般電動玩具
    查定娛樂稅額之計算方式並不相同，並不得相提並論。又另
    案高雄市稅捐稽徵處就上訴人不服89年1月至92年2月份娛樂
    稅申請復查案，自91年12月3日起至92年2月26日止，於上訴
    人每日營業時間（上午10時起至隔日凌晨2時）內，採不同
    時段，前後共12次派員前往實地調查結果，上訴人於營業場
    所陳設小鋼珠機台總台數為560台，每日營業時間為自上午
    10時起至隔日凌晨2時止，即每日營業時間為16小時，有營
    運機台最少者為192台、最多者為245台，即營業成數最少者
    為34.28%、最多者為43.75%，而上訴人91年10至12月份娛樂
    稅核定營業成數為21%，此有高雄市稅捐稽徵處娛樂稅申請
    查定案件處理表附於原處分卷可稽，又依證人廖永生於原審
    法院審理中證稱：「（問：平時如何決定需要多少熱場人員
    在上訴人店內吸引顧客？）除了23位固定的在職人員外，每
    天約要15至20位的機動人員。）」等語，則以前述高雄市稅
    捐稽徵處查定之營運機台最少192台，最多245台，扣除證人
    廖永生所稱每日店內熱場人員最多數43人，計算結果其營業
    成數最少為26.6 %【 (192－43)÷560】，最多為36%【
    (245 －43)÷560】，仍較之本件高雄市稅捐稽徵處核定之
    營業成數21%為高，故上訴人上開有關熱場人員之主張及證
    人即熱場人員蔡一陞、潘建男、郭啟佑、連宏誠、駱佳慧、
    連淑芬、郭清杉、林溎珍、馬怡如、李有德、廖永生等之證
    詞，仍不足為其有利之認定。又依查定課稅方式計課營業稅
    ，僅係就每月查定銷售額課徵之，並免考慮營業成本之問題
    ，則上訴人訴稱：因需時常更換機台而增加成本乙節，此乃
    係課徵營利事業所得稅時應減扣之範疇，與本件係按查定銷
    售額計課營業稅無關。又按實際有營運機台數之核算，當應
    包括憑「寄存卡」換取鋼珠玩樂者，是上訴人指稱：被上訴
    人不應將憑寄存卡換取鋼珠玩樂者計入，亦屬誤解。再者，
    小鋼珠遊樂場娛樂稅之查定係以每日營業時數為基數計算稅
    額，此觀上開高雄市娛樂稅查定作業注意事項第7點之規定
    自明，而上訴人每日營業時間為自上午10時起至隔日凌晨2
    時止，即每日營業時間為16小時，則高雄市稅捐稽徵處以其
    每日營業時數16小時為查定之娛樂稅額，並無不合。從而，
    被上訴人核定上訴人91年10月至12月份之營業稅額234,732
    元，並無違誤。因將原決定及原處分均予維持，駁回上訴人
    之訴。
五、上訴人上訴意旨略以：被上訴人派員現場查核時並未完整考
    量實質與隱含的經濟狀況，僅以上訴人營業時間作為計算營
    業收入之基礎，原判決未察，違反司法院釋字第500號解釋
    ，顯有未衡酌經濟上之意義及實質課稅之公平原則之違法。
    又上訴人僱用熱場人員以吸引人潮，此部分非但無法創造收
    入，還須支付費用，原判決就此影響收入之事實未予審酌。
    再者，被上訴人雖多次調查上訴人之實際營業情況，但對深
    夜收入清淡時段郤未予考量，原判決有違反行政程序法第9
    條及第7條規定之違法等語。
六、按「小規模營業人及其他經財政部規定免予申報銷售額之營
    業人，其營業稅稅率為1%。」、「．．．小規模營業人及其
    他經財政部規定免予申報銷售額之營業人，除申請按本章第
    1節規定計算營業稅額並依第35條規定申報繳納者外，就主
    管稽徵機關查定之銷售額按第13條規定之稅率計算營業稅額
    。」、「．．．依第23條規定，查定計算營業稅額之營業人
    ，由主管稽徵機關查定其銷售額及稅額，每3個月填發繳款
    書通知繳納1次。．．．前2項查定辦法，由財政部定之。」
    分別為加值型及非加值型營業稅法第13條第1項、第23條及
    第40條所明定；次按「本法．．．第23條規定之營業人，依
    本法第40條第1項規定查定銷售額者，其應納稅額由主管稽
    徵機關於1月、4月、7月及10月底前分別按查定稅額計算填
    發繳款書通知繳納。」、「營業人經營左列業別者，主管稽
    徵機關應依實際營業情形分業查定，其每月銷售額之計算方
    法或公式如左：……二、娛樂業：……(八)經營小鋼珠遊樂場
    之營業人：【每月銷售額＝臺數×平均使用成數×每公斤單
    價×（每小時/每公斤平均耗用時間）×每日平均營業時數
    ×營業日數】。」亦分別為同法施行細則第45條及營業稅特
    種稅額查定辦法第6條第2款第8目所規定。本件原處分機關
    對於上訴人所經營之事業，以多次實地調查之資料為基礎，
    依營業稅特種稅額查定辦法第6條第2款第8目規定計算每月
    銷售額，應具有客觀性及合理性，並基於娛樂稅之查定營業
    淨額應與營業稅查定銷售額一致之原則，而為原處分（復查
    決定），自符合查定課徵之法定要件，且其查定課徵之基準
    及方式尚屬合理；又原判決已敘明縱將熱場人員扣除，其營
    業成數仍較高雄市稅捐稽徵處核定之營業成數21％為高，不
    足為上訴人有利之認定；且上訴人91年10至12月，每日營業
    時間確為16小時，為其所不爭，其主張應扣除3小時之營業
    時數，亦屬無據，難認本件查定課徵違反行政程序法第9條
    、第7條之規定及司法院釋字第500號解釋意旨。原判決並無
    違背法令。上訴論旨，仍執前詞，指摘原判決違誤，求予廢
    棄，難認有理由，應予駁回。
據上論結，本件上訴為無理由，爰依行政訴訟法第255條第1項、
第98條第3項前段，判決如主文。
中    華    民    國    95    年    6     月    29    日
                  第三庭審判長法  官  趙  永  康
                              法  官  鄭  淑  貞
                              法  官  侯  東  昇
                              法  官  黃  淑  玲
                              法  官  林  文  舟
以  上  正  本  證  明  與  原  本  無  異
中    華    民    國    95    年    6     月    29    日
                              書記官  阮  桂  芬


司法院資訊處製作；財團法人民間司法改革基金會備份。
